【裁判字號】    91,訴,3114
【裁判日期】    921009
【裁判案由】    新型專利舉發
【裁判全文】
臺北高等行政法院判決                            九十一年度訴字第三一一四號
                              .
    原      告  甲○○
    送達代收人  乙○○
    被      告  經濟部智慧財產局
    代  表  人  蔡練生（局長）
    訴訟代理人  丁○○
    參  加  人  丙○○
右當事人間因新型專利舉發事件，原告不服經濟部中華民國九十一年七月八日經訴字
第○九一○六一一六○六○號訴願決定，提起行政訴訟，經本院裁定命參加人獨立參
加訴訟，本院判決如左：
    主  文
原告之訴駁回。
訴訟費用由原告負擔。
    事  實
一、事實概要：
    原告於民國八十六年九月四日以「可拆卸方向盤式之汽車防盜裝置」向被告前身
    即中央標準局（八十八年一月二十六日改制為經濟部智慧財產局）申請新型專利
    ，經編訂為第00000000號審查，准予專利，於公告期滿後，發給新型第
    一四四七八○號專利證書（下稱系爭案）。嗣參加人以其不符新型專利要件，對
    之提出舉發，經被告審查為舉發成立之處分，原告不服，提起訴願，經遭決定駁
    回，遂向本院提起行政訴訟。
二、兩造聲明：
  (一)原告聲明：
    訴願決定及原處分均撤銷。
  (二)被告聲明：
    1.駁回原告之訴。
    2.訴訟費用由原告負擔。
  (三)參加人聲明：
    參加人未於準備程序及言詞辯論期日到場，亦未提出書狀作何聲明或陳述。
三、兩造之爭點：系爭案是否有違專利法第九十八條第二項之規定而不符新型專利要
    件？
  (一)原告主張之理由：
    1.系爭案係為一新型專利案，並非為一發明專利，依專利法第九十八條第二項「
      新型係運用申請前既有之技術或知識，而為熟習該項技術者所能輕易完成且未
      能增進功效時，雖無前項所列情形，仍不得依本法申請取得新型專利。」故當
      系爭案具有某些功效上之增進時，即符合准予申請新型專利之要件。系爭案所
      揭示之可拆卸式方向盤防盜裝置，其中用以解扣操作之控制套筒 2，其中該盤
      體部32係成一圓盤形，除形狀與參加人所引公告第00000000號「活動
      式汽車防盜方向盤」新型專利案（下稱引證一）之外筒13其兩側突伸形成兩操
      作翼 130不同外，於使用上系爭案更具有無方向性的優點，也就是使用者可以
      該盤體部32之任一處作為施力點進行解扣操作，再者系爭案所揭示之盤體部32
      之外緣係呈一圓盤狀，駕駛者於操作方向盤時，不會受到任何阻礙，反觀引證
      一，由於在該外筒13兩側突伸有兩片操作翼 130，於駕駛者轉動方向盤時（有
      些駕駛者習慣握持方向盤的輪輻部分轉動方向盤）勢必造成形成一阻礙，使轉
      動方向盤之操作不會如此順暢，甚至因此導致交通事故的發生，系爭案藉由物
      品形狀上之改變，可增進操作方便及使用安全等功效之提升，極為明確。
    2.系爭案其中該控制套筒 3之套筒部31中央係形成一中空套孔30，於該中空套孔
      30之末段孔壁上係突設一突緣，且於該突緣 311上，環凹一滾珠容置槽311a者
      ；此一滾珠容置槽311a用以穩定容置滾珠之結構裝置，於參加人所舉之引證一
      中並未有所揭露，顯然系爭案不但於形狀上與該引證一不同外，也未引用該習
      知結構之既有技術，而具新穎性及創作性。另外參加人所提之專利前案，由於
      該組配柱之截面係猶如一齒輪狀，因各齒極為細小，使用者在組配上並不易校
      準對正，使組裝無法順暢快速，反觀系爭案所揭示之結構中，其中該聯結突柱
      12係呈六角柱體，各面極為平整，故於裝配時，極為容易快速的就能與聯結孔
      221 組套，於組裝順暢上系爭案亦優於引證一。另系爭案已完成實體樣品之製
      作，系爭案藉由改變物體之形狀，使此類產品於使用上更為順暢、更為方便，
      且不會影響駕駛人之行車安全，如此足以證明系爭案具有明確功效之增進，並
      無專利法第九十八條第二項所列之情事。
  (二)被告主張之理由：
    1.查引證一揭示一種活動式汽車防盜方向盤，包含有一固定組裝於方向盤的分離
      器，及一固定組裝於汽車轉向軸的分離座，分離器具有一貫穿的套筒，上方設
      有與方向盤組合的組配板，筒壁設有數只可突入筒內及可後退內縮之銅珠，分
      離座具有一與轉向軸組裝的組裝板，分離座中設有一供分離器套筒及外筒一併
      插入之內凹空間，於內凹空間中設有一組配柱，組配柱柱面上設有供分離器套
      筒鋼珠嵌置的凹環。引證案用以操控解扣與否之操作翼形狀，雖與系爭案控制
      套筒之圓盤狀的盤體部不同，惟其分離座、分離器、套筒與套筒組配柱凹環等
      結構，分別相當於系爭專利基座、聯結套座、控制套筒與滾珠容置槽等，系爭
      案技術已見於引證一中，且引證一藉由可穩固結合及迅速拆離之分離器設計，
      而使汽車方向盤可拆卸的功效，亦與系爭案相同，故系爭案不具進步性。
    2.依據前項引證一與系爭案比較結果，引證一揭示分離座、分離器與套筒等主要
      構件，即為系爭案之基座、聯結套座與控制套筒等構件，兩者在結構配置上及
      作動方式均相同，系爭案僅是於外形上作部分等效取代，為熟習該項技術者所
      能輕易完成且未能增進功效，故引證一足以證明系爭案不具進步性。
    理  由
甲、程序方面：
    原告起訴時，被告代表人為陳明邦，嗣於九十一年九月九日變更為蔡練生，茲據
    被告新任代表人具狀聲明承受訴訟，核無不合，應予准許，合先明。
乙、實體方面：
一、原告於八十六年九月四日以「可拆卸方向盤式之汽車防盜裝置」向被告申請新型
    專利，經編訂為第00000000號審查，准予專利，於公告期滿後，發給新
    型第一四四七八○號專利證書。嗣參加人以其不符新型專利要件，對之提出舉發
    ，經被告審查為舉發成立之處分，原告不服，提起訴願，經遭決定駁回之事實，
    有參加人舉發申請書、被告九十一年二月七日（九一）智專三（三）○五○五一
    字第○九一八九○○○四一○號舉發審定書及經濟部九十一年七月八日經訴字第
    ○九一○六一一六○六○號訴願決定書在卷可憑，堪信為真實。系爭案申請日為
    八十六年九月四日，並由被告於八十八年一月十一日審定准予專利，是該專利核
    發有無撤銷之原因，應以核准審定時有效之八十三年一月二十一日修正公布之專
    利法為斷。按「稱新型者，謂對物品之形狀、構造或裝置之創作或改良。」「新
    型係運用申請前既有之技術或知識，而為熟習該項技術者所能輕易完成且未能增
    進功效時，雖無前項（第一項）所列情事，仍不得依本法申請取得新型專利。」
    為系爭專利核准審定時專利法第九十七條、第九十八條第二項分別定有明文。依
    系爭案專利說明書之記載，其申請專利範圍為：
  1.一種可拆卸方向盤式之汽車防盜裝置，係包括：一基座固設於該汽車之方向盤轉
    軸上，且於該基座上突伸一聯結突柱，並於該聯結突柱上至少凹設一凹槽者；一
    聯結套座，固連於一方向盤上，於該聯結套座中係凹設一聯結孔，以吻合地套接
    該基座之聯結突柱於內，聯動該基座及該方向盤轉軸旋轉，另於該聯結套座上徑
    向地至少凹設一滾珠凹孔以容置一滾珠於內，並令各該滾珠可局部突出於該聯結
    孔中，且突置於該聯結突柱之凹槽中者；以及一控制套筒，彈性地滑套於該聯結
    套座上，常時頂推各該滾珠局部地突出於該聯結孔中，令該控制套筒中係至少凹
    設一滾珠容置槽，以滑移地對正各該滾珠凹孔外，容置各該滾珠置於該滾珠容置
    槽與該滾珠凹孔中，解扣該基座與聯結套座者，以卸下該汽車之方向盤者。
  2.如申謂專利範圍第一項之可拆卸方向盤式之汽車防盜裝置，其中該基座係包括，
    一固定突緣盤貫穿有多數穿孔鎖固於該汽車方向盤轉軸上，以及一聯結突柱自該
    基座之中央軸向突伸，並於該聯結突柱之外緣至少凹設一凹槽，且含該基座軸向
    貫穿一通孔者。
  3.如申請專利範圍第二項之可拆卸方向盤式之汽車防盜裝置，其中該基座之固定突
    緣盤係軸向凹設一套筒部，以吻合地套置於該汽車方向盤轉軸中，並自該套筒部
    之底端軸向突伸該聯結突柱者。
  4.如申請專利範圍第一項之可拆卸方向盤式之汽車防盜裝置，其中該聯結套座，係
    包括，一固定盤貫穿有多數固定孔以鎖固於該方向盤上者；一中央套軸自該固定
    盤軸向突伸且貫穿一聯結孔者；至少一滾珠凹孔自該中央套軸外緣徑向地凹設以
    分別容置一滾珠於內者；以及一阻環環套於該中央套軸之一環槽中，以擋阻該控
    制套筒向外脫離者。
  5.如申請專利範圍第一項之可拆卸方向盤式之汽車防盜裝置，其中該控制套筒，係
    含有一套筒部中央係形成一中空套孔，於該中空套孔之孔壁上係突設一突緣，且
    於該突緣上環凹一滾珠容置槽者；一盤體部環突於該套筒部外者；以及一復歸彈
    簧彈性地頂撐於該控制套筒及該聯結套座間，令常時頂推復歸該控制套筒，使該
    突緣之壁面頂推各該滾珠，使各該滾珠局部突伸於該聯結孔中者。
  6.如申請專利範圍第一項之可拆卸方向盤式之汽車防盜裝置，其中該聯結突柱之斷
    面係呈多角形狀者。
二、引證一係公告第00000000號「活動式汽車防盜方向盤」新型專利案，依
    其申請專利範圍之記載，引證案揭示一種活動式汽車防盜方向盤，包含有一固定
    組裝於方向盤的分離器，及一固定組裝於汽車轉向軸的分離座，其特徵在於：分
    離器具有一貫穿的套筒，上方設有與方向盤組合的組配板，筒壁設有數只可突入
    筒內及可後退內縮之鋼珠，在該套筒外部則套設另一外筒，該外筒上方周緣設有
    供扳動的操作翼，於外筒之內部設有一彈簧，該彈簧上端係頂置於套筒上方的組
    配板下緣，而彈簧下端則頂置於外筒之內筒壁設定處，此外筒與套筒之組合則藉
    筒末定位件使外筒定位套置於套筒外部而不脫出者；分離座具有一與轉向軸組裝
    的組裝板，分離座中設有一供給分離器套筒及外筒一併插入之內凹空間，於內凹
    空間中設有一組配柱，組配柱之柱面上設有供分離器套筒鋼珠嵌置的凹環等。按
    引證一之分離座、分離器，套筒等主要構件，分別相當於系爭案基座、聯結套座
    與控制套筒等構件，且系爭案基座係固設於汽車之方向盤轉軸上、聯結套座係固
    聯於汽車方向盤上且可與基座相互套合聯動方向盤轉軸旋轉，控制套筒係彈性地
    滑設於該聯結套座外，以操作該基座與聯結套座相互卡扣或解扣之功效，與引證
    一分離座係固定組裝於汽車轉向軸上，分離器係組裝固定於方向盤背部軸心，套
    筒設有數只鋼珠定位孔以供嵌扣汽車轉向軸上的分離座，或套筒鋼珠之內縮使分
    離器與分離座分開之功效亦屬相同。
三、原告雖主張系爭案所揭示之可拆卸式方向盤防盜裝置，其中用以解扣操作之控制
    套筒 2，其中該盤體部32係成一圓盤形，除形狀與引證一之外筒13其兩側突伸形
    成兩操作翼 130不同外，於使用上系爭案更具有無方向性的優點，系爭案藉由物
    品形狀上之改變，可增進操作方便及使用安全等功效之提升等等。查系爭案藉滑
    動操作控制套筒使基座與聯結套座卡固及解扣之技術特徵，已由引證案藉由可穩
    固結合及迅速拆離之分離器設計，同樣達到使汽車方向盤可拆卸及卡固的功效，
    兩者在結構配置上及作動方式均相同。而引證一揭示一種活動式汽車防盜方向盤
    ，用以操控解扣與否之操作翼，與系爭案控制套筒之圓盤狀的盤體部形狀雖有不
    同，但系爭案將引證一外筒13其兩側突伸形成兩操作翼變更為圓盤形，僅係外形
    之簡易變更，系爭案可拆卸式方向盤防盜裝置，其中用以解扣操作之控制套筒2
    ，其中該盤體部32雖成一圓盤形，但實際施力扳動處亦在套筒2兩側相對部位，
    並毋須圓盤全面施力，與引證一於外筒13兩側突伸形成兩操作翼，以供施力扳動
    ，兩者技術特徵所能達成供人手施力以使汽車方向盤可拆卸及卡固的功效並無二
    致。尚不能以系爭案之盤體部32係成一圓盤形，與引證一之外筒13其兩側突伸形
    成兩操作翼130不同外，即認系爭案具有功效之增進。
四、至原告主張系爭案其中該控制套筒 3之套筒部31中央係形成一中空套孔30，於該
    中空套孔30之末段孔壁上係突設一突緣，且於該突緣 311上，環凹一滾珠容置槽
    311a者；此一滾珠容置槽311a用以穩定容置滾珠之結構裝置引證一並未揭露，系
    爭案聯結突柱12係呈六角柱體，各面極為平整，故於裝配時，極為容易快速的就
    能與聯結孔 221組套，於組裝順暢上系爭案亦優於引證一部分。經查，引證一在
    組配板一體的套筒上設有數只鋼珠定位孔，以供嵌扣汽車轉向軸上的分離座，而
    該等設於定位孔中的鋼珠係定位突出於套筒內壁，並可後退內縮；在組配柱上依
    套筒之鋼珠位置設置有凹環供分離器套筒鋼珠嵌置使用，其達成之功效亦與系爭
    案於中空套孔30之末段孔壁上係突設一突緣，且於該突緣 311上，環凹一滾珠容
    置槽311a用以穩定容置滾珠相同。另系爭案聯結突柱12原告於專利說明書五創作
    說明 4第四行至第五行業已載明「上述該聯結柱12之斷面形狀係可形成一六角形
    體或修飾形成其他之形狀者，本創作並不予限制」，顯見系爭案聯結突柱12係呈
    六角柱體並非系爭案技術特徵。況引證一於其專利說明書創作說明 4第九行起，
    就相當於系爭案聯結柱之組配柱亦記載「組配柱之尺寸、形狀、長度則配合分離
    器之套筒內部尺寸、形狀、深度予以配合設計而成多角形或任可非圓形之柱體」
    ，已就組配柱可能為六角形之技術內容為揭露，故原告自不能以系爭案聯結突柱
    12 係呈六角柱體，各面極為平整，故於裝配時， 極為容易快速的就能與聯結孔
    221組套，而主張系爭案於組裝順暢上優於引證一。
五、又系爭案申請專利範圍第二項至第五項均為附屬項，均為第一項獨立項技術內容
    再加限制描述，範圍仍不出第一項之技術內容，亦不能以此主張具功效之增進。
    從而被告以系爭案違反專利法第九十八條第二項規定，而為舉發成立應撤銷專利
    權之處分，應屬合法，訴願決定予以維持，亦屬妥適。原告主張前詞，聲請撤銷
    訴願決定及原處分，為無理由，應予駁回。又參加人所提其他引證資料，因與判
    斷結果不生影響，故不另論述，併此明。
據上論結，本件原告之訴為無理由，爰依行政訴訟法第九十八條第三項前段，判決如
主文。
中      華      民      國    九十二    年      十      月      九      日
                        臺 北 高 等 行 政 法 院   第 三 庭
                                           審 判 長 法  官  姜素娥
                                                    法  官  林文舟
                                                    法  官  陳國成
右為正本係照原本作成。
如不服本判決，應於送達後二十日內，向本院提出上訴狀並表明上訴理由，如於本判
決宣示後送達前提起上訴者，應於判決送達後二十日內補提上訴理由書（須按他造人
數附繕本）。
中      華      民      國    九十二    年      十      月     十三     日
                                                    書記官  王英傑


司法院資訊處製作；財團法人民間司法改革基金會備份。
